【裁判字號】    89,易,4085
【裁判日期】    900517
【裁判案由】    詐欺
【裁判全文】
臺灣高雄地方法院刑事判決                        八十九年度易字第四八五號
    公  訴  人  臺灣高雄地方法院檢察署檢察官
    被      告  甲○○
右列被告因詐欺案件，經檢察官提起公訴（八十八年度調偵字第六九號），本院判決
如左：
    主  文
甲○○無罪。
    理  由
一、公訴意旨略以：被告甲○○為高雄市「豪炬保養廠」負責人，明知其已無支付能
    力，竟意圖為自己不法所有，於民國八十七年六月底，以需生意週轉，要以其母
    親之不動產向銀行貸款清償為詞，向告訴人乙○○詐借新台幣一百四十五萬元，
    使乙○○陷於錯誤而交付一百四十五萬元；惟嗣後被告未向銀行申請抵押貸款，
    亦未還款，告訴人始知受騙，因認被告涉有詐欺犯嫌。
二、按犯罪事實應依證據認定之，無證據不得推定其犯罪事實，刑事訴訟法第一百五
    十四條定有明文。又按刑法第三百三十九條第一項詐欺罪之成立，以意圖為自己
    或第三人不法所有，以詐術使人將本人或第三人之物交付為要件。所謂以詐術使
    人交付，必須被詐欺人因詐術而陷於錯誤，若其所用方法，不能認為詐術亦不致
    使人陷於錯誤，即不構成犯罪，最高法院四十六年臺上字第二六０號著有判例。
    是詐欺罪之成立，必須行為人自始基於不法所有之意圖，惟未依債務本旨履行給
    付之情形，在一般社會經驗上合理原因非一，其或因不可歸責之事由無法給付，
    或因財產、信用狀況緊縮而無力給付，甚至是於債之關係成立後，始行惡意遲延
    給付，俱有可能，非必出於自始無意給付之財產犯罪一端，是尚難僅以單純債務
    不履行之狀態，推定被告自始具有詐欺之意圖。
三、公訴人認被告涉有詐欺罪嫌，係以告訴人之指述，及其所提出之本票影本多紙、
    切結書、抵押權塗銷同意書為其論據。惟訊據被告堅決否認有詐欺犯行，辯稱：
    「伊和乙○○有多次金錢往來，之前均有借有還，這次借款伊也有向乙○○說保
    養廠經營困難，但並沒有說已拿伊媽媽不動產去辦貸款。後來因伊收的客票退票
    、客戶欠修理費，保養廠才束營業，以三十萬元盤給伊欠錢的車行。伊並沒有詐
    欺」等語。經查：
  (一)、於被告向告訴人借本件一百四十五萬元款項前之八十七年四月間，告訴人曾經
      由被告保養廠之員工得知，被告因保養廠營運困難未發放員工薪水，乃主動詢
      問被告，經被告告以週轉不靈，告訴人乃借款四十五萬元與被告，此為告訴人
      所是認（此部分亦據告訴人提出告訴，惟公訴人並未就此部分提起公訴或為不
      起訴處分），而在此前債務未清償下，告訴人又陸續出借共計一百四十五萬元
      與被告（即本件），經本院於九十年四月四日審理時質以：「你不知被告經濟
      情況不好？為何還借他？」，告訴人答以：「知道。因被告營運正常。」等語
      ，再參酌告訴人於八十九年十月四日本院審理時供稱：「被告說營運有問題，
      叫伊幫忙渡過，伊等是鄰居，被告生意很好，而且伊車讓被告修，一個月有十
      多萬元」等語，於八十九年十二月二十日本院審理時亦供稱：「那時被告向伊
      稱週轉不靈，是因為他媽媽拿錢給他開工廠，因和他父親不合，故把資金收回
      ，所以週轉不靈，請伊幫忙，他要回去和他媽媽溝通，去辦貸款出來，讓他繼
      續營運。這是被告向伊借一百四十五萬元時說的」，顯見被告向告訴人借款時
      ，並未隱瞞經濟情況不佳之事實，告訴人對此事實亦知悉。
  (二)、告訴人於告訴狀及本院調查、審理中一再指述：係因被告於借款時，稱其母之
      不動產已在辦理貸款中，始出借款項等語，惟此為被告所否認，且由告訴人前
      開八十九年十二月二十日之供述：「他（指被告）說要回去和他媽媽溝通，去
      辦貸款出來，讓他繼續營運」等語，於九十年四月四日本院審時供稱：「借款
      時，被告說他會回去和他媽媽溝通，貸款還伊錢」等語，再者，參酌告訴人就
      被告提出抵押權塗銷同意書之時間，在告訴狀中記載為八十七年十月底，於八
      十九年十月四日、十二月二十日本院調查、審理時，分別供稱是八十七年九月
      間、十月底，均已在其借款與被告之後等情，顯見被告並非持抵押權塗銷同意
      書向告訴人借款，亦非向被告稱其母之不動產已辦理貸款，亦未保證可以其母
      之不動產辦理貸款清償告訴人，告訴人出借款項與被告，自亦非因被告稱已將
      其母之不動產辦理貸款所致。至於告訴人所提證人呂建新於八十九年一月十七
      日偵訊時證稱：「被告說他母親可以去貸款，就可以還告訴人」等語，亦未能
      證明被告有如告訴人所指述已辦理貸款之情，復與告訴人前開供述不符，自難
      為被告不利之認定。
  (三)、被告提出第三人蔡景隆之本票影本三張（票面金額計二萬二千元）、車輛委修
      暨交車簽認單影本九張，以證明客戶有積欠修理費情形，就其金額雖與其所積
      欠告訴人之金額有頗大差距，惟經營汽車保養場而有遭客戶欠款情事，本屬正
      常，自難認被告所提之前開資料為偽；又告訴人質疑被告於八十七年八月間將
      保養廠無償讓與某車行，惟此為被告所否認，且係在本件借款之後，自與被告
      是否涉詐欺罪嫌無涉。
  是綜上所述，被告為借款時，並未隱瞞保養廠之營運及其經濟狀況，告訴人就被告
  經濟情況不佳之事實亦知悉，又被告亦未稱其母之不動產已在辦理貸款，或保證必
  能以其母之不動產辦理貸款，自難認被告向告訴人借款係施用詐術，告訴人出借款
  項，係因被告施用詐術陷於錯誤之結果，從而揆諸首揭條文及判例意旨，自無將被
  告以詐欺罪名相繩之理。此外復查無其他積極證據足證被告有公訴人所指詐欺犯行
  ，不能證明被告犯罪，依法應為無罪之諭知。
四、公訴人就告訴人告訴被告於八十七年四月間借款四十五萬元部分，並未提起公訴
    ，而本院就本件提起公訴部分又為被告無罪之諭知，自不得就被告借款四十五萬
    元部分，是否涉有詐欺犯嫌併予審理，附此說明。
據上論斷，應依刑事訴訟法第三百零一條第一項，判決如主文。
中      華      民      國九十      年      五      月     十七     日
                                  臺灣高雄地方法院刑事第一庭
                                      法  官    曾  逸  誠
右正本證明與原本無異。
如不服本判決，應於判決送達後十日內，向本院提出上訴狀。
                                      書記官    許玉城
中    華    民    國      九十      年      五      月      十七      日


司法院資訊處製作；財團法人民間司法改革基金會備份。
